臺灣新竹地方法院民事簡易判決  
110年度竹簡字第379號
原      告  葉淑芬  
訴訟代理人  李文傑律師
            李家豪律師
複  代理人  黎筱汶  
被      告  許杏    

兼  上一人
訴訟代理人  陳家華  

上列當事人間請求遷讓房屋事件，本院於民國110年10月18日辯
論終結，判決如下：
    主      文
被告陳家華應將門牌號碼新竹市○○路○號一樓之房屋全部騰空遷
讓返還予原告。
被告應自民國一一○年七月二十二日起至被告陳家華遷讓返還第
一項房屋之日止，按月連帶給付原告新臺幣捌萬捌仟元。
原告其餘之訴駁回。
訴訟費用由被告連帶負擔。
本判決第一項、第二項已到期部分得假執行。
原告其餘假執行之聲請駁回。
    事實及理由
一、原告主張：被告陳家華於民國108年4月23日與原告簽訂房屋
    租賃契約書，向原告承租坐落於門牌號碼新竹市○○路0號1 
    樓房屋（下稱系爭房屋），約定租賃期間自108年5月1日起
    至113年4月30日止，每月租金自108年5月1日至111年4月30
    日止為新臺幣（下同）8 萬元、自111年5月1日起至111年4 
    月30日為9 萬元，應按月於1日以前繳納，押租金為16萬元
    （下稱系爭租約）。惟被告陳家華自108年10月起即未按時
    繳付租金、水、店、瓦斯、管理等費用之情形，其自110年1
     月1日起又未給付租金，至110年4月1日止，共積欠4個月租
    金，扣除上述押租金後，累計租金欠額達2 個月以上，已符
    合系爭租約第19條約定終止租約條件，原告前於110年4月1 
    日以新竹英明街郵局第151號存證信函(下稱系爭存證信函)
    催告被告應於函到7日內前繳清所積欠之4 個月租金32萬元
    （自110年1月至4月），屆期未付清，系爭租約即行終止，
    而系爭存證信函已於110年4月6日由被告收受，然被告仍未
    遵期繳付欠租，系爭租約已於110年4月13日終止。又系爭租
    約終止時，被告陳家華應即返還房屋，如未即時返還，依約
    其得向被告請求按照相當於月租金加倍之違約金至返還為止
    。再者，被告陳家華既無占用系爭房屋權源，仍無權占用系
    爭房屋，致原告受有損害，自應返還該不當得利。被告陳家
    華固於110年4月15日匯款40萬元予原告，惟仍無礙系爭租約
    已經合法終止之事實，故以此40萬元用以償付被告陳家華所
    積欠110年1月1日至110年4月13日止之租金27萬4,667 元，
    加計上述押租金16萬元，於抵充被告陳家華應自110 年4月1
    4日起至返還系爭房屋之日止按月支付之不當得利損害金8 
    萬元及違約金16萬元共計24萬元，原告所得請求給付之損害
    金及違約金，應自110 年5 月20日起算，且被告許杏為系爭
    租約之連帶保證人，就上開被告陳家華積欠原告之相當於租
    金之不當得利及違約金，自應負連帶給付之責。為此，爰依
    系爭租約、租約終止後租賃物返還請求權、所有物返還請求
    權及不當得利、侵權行為之法律關係提起本件訴訟，請求被
    告陳家華將系爭房屋騰空遷讓返還原告，並給付積欠之租金
    及違約金，及被告二人自110年5月20日起至系爭房屋遷讓返
    還之日止，按月連帶給付原告相當於租金之不當得利8 萬元
    及按2個月租金額16萬元計算之違約金等語。並聲明：㈠被告
    陳家華應將系爭房屋全部騰空遷讓返還予原告。㈡被告應自1
    10年5月20日起至被告陳家華遷讓返還房屋之日止，按月連
    帶給付原告24萬元。㈢願供擔保，請准宣告假執行。
二、被告則以：伊有準備房租要給原告，但還沒有匯款，而對於
    原告之請求，伊無能力，伊在系爭房屋裝潢上花費不貲，因
    受疫情影響餐廳無法營業，伊有找到人可以頂讓，但原告不
    同意等語置辯。並聲明：原告之訴駁回。
三、得心證之理由：
　㈠關於原告請求返還系爭房屋部分：
    按承租人租金支付有遲延者，出租人得定相當期限，催告承
    租人支付租金，如承租人於期限內不為支付，出租人得終止
    契約；租賃物為房屋者，遲付租金之總額，非達2 個月之租
    額，不得依前項之規定，終止契約；承租人於租賃關係終止
    後，應返還租賃物；所有人對於無權占有或侵奪其所有物者
    ，得請求返還之。民法第440條第1項、第2項前段、第455 
    條前段、第767條第1項前段分別定有明文。又所謂「兩期之
    租額」，係指已否達到兩個支付租金之期數而言，換言之，
    係按出租人與承租人約定之租金支付期數定之，須兩期租金
    支付期日均已屆至而未繳者，始可謂遲付兩期租金總額，出
    租人始得終止租約。經查，原告主張其為系爭房屋所有權人
    ，兩造於108年4月23日簽訂系爭租約，約定租賃期間自108
    年5月1日起至113年4月30日止，計5年，108年4月1日至111 
    年4月30日止租金每月8萬元，111年5月1日起至113年4月30
    日止租金每月9萬元，按月於1日以前支付，然被告陳家華自
    110年1月1日起未依約給付租金，嗣經其催告被告繳付租金
    未果，再於110年4月1日以系爭存證信函通知給付積欠之4 
    個月租金，並於函到7日內付清欠租，屆期如未繳清即行終
    止系爭租約，系爭存證信函經被告於110年4月6日收受等情
    ，業據提出系爭租約、110年1月5日存證信函、國內各類掛
    號郵件執據、系爭存證信函及送達回執、新竹市稅務局109
    年度房屋稅繳款書等件影本為證，且被告到庭亦未否認，堪
    認兩造間之租賃關係已於被告收受系爭存證信函之7日後即1
    10 年4 月13日終止，而被告陳家華未舉證其另有合法占有
    系爭房屋之權源，則其於系爭租約終止後猶占有系爭房屋，
    已無法律上原因。從而，原告依民法第767 條第1 項前段、
    第455 條前段規定，請求被告陳家華騰空遷讓返還系爭房屋
    ，即屬有據。
　㈡關於原告請求給付租金部分：
    按承租人應依約定日期支付租金，民法第439 條前段定有明
    文。又系爭房屋租金自108 年5 月1 日至111 年4 月30日止
    為每月8萬元，，並於每月1日前支付，為系爭租約第4 條所
    明文，此亦有系爭租約在卷可查。惟被告陳家華自110年1 
    月1日起即未給付租金，算至110年4月13日原告終止租約止
    ，計3 個月又13天之租金未付，業經被告陳家華於本院審理
    中陳稱其有準備租金但還沒有匯款等語自認明確 （見本院
    卷第103 頁），則按比例核算結果，其積欠之租金金額為27
    萬4,667元（計算式：80,000元×3月＋80,000元×12月÷365日
    （換算每日租金）×13日＝274,190，元以下四捨五入，下同
    ）。是原告據此請求被告陳家華給付積欠之27萬4,190元租
    金乙節，自屬有據。又上開金額於扣除被告陳家華先已交付
    予原告之押租金16萬元後，被告陳家華尚積欠租金11萬4,19
    0元未給付（計算式：274,190元－押租金160,000 元＝114,19
    0元）。從而，本件原告得請求被告陳家華給付之租金金額
    應為11萬4,190元。
  ㈢關於原告請求相當於不當得利部分：
    再按無法律上之原因而受利益，致他人受損害者，應返還其
    利益，民法第179 條前段定有明文。又按無權占有他人之不
    動產，依通常情形受有相當於該不動產租金之利益，而對不
    動產具權利之人，此時亦受有相當於租金之損害。查兩造之
    租賃關係業因系爭租約終止而消滅，則被告陳家華繼續占有
    系爭房屋而取得使用系爭房屋之利益，即屬無法律上之原因
    而受有相當於租金之利益，並致原告無法使用收益系爭房屋
    ，原告自得向被告陳家華請求返還所受利益，故原告依民法
    第179 條規定，請求被告陳家華給付自系爭租約終止日之翌
    日即110年4月14日起至遷讓返還系爭房屋之日止，每月以8
    萬元計算之相當於租金之不當得利，當屬有據。
㈣㈣關於原告請求違約金部分：
　　另按系爭租約第14條第1 、2 項約定：「租賃契約終止時，
    承租人應即將房屋返還出租人，不應藉詞推諉或主張任何權
    利」、「承租人未即時返還房屋時，出租人每月得向承租人
    請求按照月租金加倍支付違約金至遷讓完竣，承租人及保證
    人不得有異議」，有系爭租約附卷可參，則被告於租約終止
    時未交還系爭房屋，原告依約自得請求被告給付違約金。惟
    按當事人得約定債務人於債務不履行時，應支付違約金。違
    約金，除當事人另有訂定外，視為因不履行而生損害之賠償
    總額。其約定如債務人不於適當時期或不依適當方法履行債
    務時，即須支付違約金者，債權人除得請求履行債務外，違
    約金視為因不於適當時期或不依適當方法履行債務所生損害
    之賠償總額，民法第250條定有明文。又民法所定違約金有
    兩種，一為以預定債務不履行之損害賠償為目的，此種違約
    金於債務人不履行債務時，債權人僅得就本來之給付或違約
    金擇一請求，不得併為請求，此稱賠償總額預定性違約金；
    二為以強制債務之履行為目的，此種違約金於債務人不履行
    債務時，債權人除得請求違約金外，並得請求本來之給付，
    此稱懲罰性違約金；而當事人所定違約金究竟屬於何種，應
    依當事人之意思定之，倘當事人未予訂定，則視為以預定債
    務不履行之損害賠償為目的之賠償總額預定性違約金，此觀
    民法第250條第2項規定自明。又約定之違約金過高者，法院
    得減至相當之數額，民法第252條亦定有明文。至於是否相
    當，即須依一般客觀事實，社會經濟狀況及當事人所受損害
    情形，以為斟酌之標準。約定之違約金苟有過高情事，法院
    即得依此規定核減至相當之數額，並無應待至債權人請求給
    付後始得核減之限制。此項核減，法院得以職權為之，亦得
    由債務人訴請法院核減。本件兩造簽訂之系爭租約第14條違
    約金約定，並未載明為懲罰性違約金，則此違約金僅能認為
    係被告陳家華不履行搬遷義務時，致原告所生之損害額。茲
    依系爭租約之約定，108年5月1日至111年4月30日止之租金
    每月8萬元，縱被告陳家華未依約搬遷，原告所受積極損害
    、所失利益，通常為租賃物出租他人後之租金與利用租金賺
    取之利息收入，或將租賃物收回自行使用之利益，惟當前因
    疫情影響致內需市場不振，租賃市場上不乏招租期甚久之店
    面、廠房，且本件租賃物係供被告經營海鮮餐廳使用，使用
    目的顯受有相當限制，更不易於出租，暨目前社會經濟處於
    存款低利率之狀況，原告所受損害實難謂重大。是兩造契約
    約定違約金為相當於租金2倍（即每月16萬元），顯屬過高
    ，爰酌減為按每月8,000元(即按約定租金10%)較為公允。
　㈤然因被告陳家華已於110年4月15日匯款40萬元予原告，為兩
    造所不爭，量及自終止契約之翌日起（即110年4月14日）至
    被告陳家華實際遷離系爭房屋為止，原告依系爭租約約款原
    可請求之違約金每月為8,000元，再以每月不當得利數額8萬
    元計算，上開匯款金額可抵充99日之租金【計算式：（80,0
    00元＋8,000元）×12月÷365日＝2,893元，〔400,000元－114,19
    0元（上揭欠繳租金數額）÷2,893元＝99】。是自系爭租約終
    止翌日即110年4月13日起算99日，即為110年7月21日，是原
    告即得請求被告陳家華自翌日即110年7月22日起至騰空遷讓
    返還系爭房屋之日止，按月給付相當於租金數額之不當得利
    8 萬元及違約金8,000 元（共8 萬8,000 元）予原告。又被
    告許杏為被告陳家華與原告所訂系爭租約之連帶保證人，此
    有系爭租約在卷可佐，應堪認定。準此，原告請求被告許杏
    就被告陳家華應自110 年7 月22日起至騰空遷讓返還系爭房
    屋予原告之日止，按月給付相當於租金之不當得利8 萬元及
    違約金8,000 元，皆負連帶給付責任，為有理由。
四、綜上所述，原告本於系爭租約、租約終止後租賃物返還請求
    權、所有物返還請求權及不當得利之法律關係，請求被告陳
    家華應將系爭房屋全部騰空遷讓返還原告，並請求被告二人
    自110 年7 月22日起至被告陳家華遷讓返還系爭房屋之日止
    ，按月連帶給付相當於租金之不當得利及違約金共8 萬8,00
    0 元，洵屬有據，均應准許；逾此範圍之請求，則屬無據，
    應予駁回。
五、本件係依民事訴訟法第427 條第2 項第1 款適用簡易訴訟程
    序所為被告部分敗訴之判決，應依同法第389 條第1 項第3 
    款規定，就被告敗訴部分，依職權宣告假執行。原告雖陳明
    願供擔保請求宣告假執行，惟就其勝訴部分僅係促請本院為
    上開宣告假執行之職權發動而已，不另為假執行准駁之諭知
    。至原告敗訴部分既經駁回，其假執行之聲請即失所附麗，
    應併予駁回。
六、末按以一訴附帶請求其孳息、損害賠償、違約金或費用者，
    不併算其價額，民事訴訟法第77之2 條定有明文。本件原告
    僅就違約金些微部分敗訴，且原告敗訴部分不影響訴訟標的
    價額計算，是以本件訴訟費用仍應由被告負擔，附此敘明。
七、本件事證已臻明確，兩造其餘之攻擊防禦方法及所提證據，
    於判決結果不生影響，爰不一一論列，附此敘明。
八、訴訟費用負擔之依據：民事訴訟法第79條。
中　　華　　民　　國　　110 　年　　11　　月　　5 　　日
                  新竹簡易庭  法  官  黃致毅
以上正本證明與原本無異。
如不服本判決，須於判決送達後20日內向本庭提出上訴狀（應按
他造當事人之人數附繕本）；如委任律師提起上訴者，應一併繳
納上訴審裁判費。
中　　華　　民　　國　　110 　年　　11　　月　　5 　　日
                              書記官  蕭宛琴